臺灣高等法院臺中分院刑事判決　　　　96年度上易字第1831號
上　訴　人
即　被　告　乙○○
選任辯護人　張繼準律師
上列上訴人因背信案件，不服臺灣南投地方法院96年度易字第95
號中華民國96年7月20日第一審判決(起訴案號：臺灣南投地方法
院檢察署95年度偵字第1768號），提起上訴，本院判決如下：
    主    文
原判決撤銷。
乙○○無罪。
    理    由
一、公訴意旨略以：被告乙○○自民國60年起即從事土地代書工
    作，對於土地之分割、買賣等登記事宜，理應知悉甚詳。92
    年間適有蔡化雨欲將南投縣竹山鎮○○○段筍子林小段114-
    10地號之土地分割為二，即將該土地分割為114-10及114-11
    等 2筆地號，並且製作編號1、2等2支籤號，言明抽中1號籤
    即分得較好之114-10地號土地，而抽中2號籤即分得較差之1
    14-11 地號土地，再由丙○○、蔡而安依據抽籤結果而分別
    登記丙○○、蔡而安或渠等兒子名下。蔡化雨、丙○○及蔡
    而安等人遂於91年間某日，委託被告代為處理上開土地之相
    關分割登記事宜。被告理應依據當事人蔡化雨等人委託，誠
    實負責處理相關之分割登記事宜，嗣經抽籤結果，丙○○抽
    中1號籤（即分得114-10地號），蔡而安抽中2號籤（即分得
    114-11地號），不料被告竟故意將較好之114-10地號土地登
    記於蔡而安名下，而將114-11地號土地登記於原本抽中 1號
    籤較好土地之丙○○；且乙○○明知蔡化雨係委託其辦理分
    割登記於丙○○、蔡而安等 2人之名下，亦因故將該較好地
    號之114-10土地以「買賣」之名義登記於蔡而安名下，足生
    損害於蔡化雨、丙○○、蔡而安等人之公平性及對相關土地
    支配使用之利益，另亦損害地政機關對於土地管理之正確性
    。因認被告涉犯刑法第214條使公務員登載不實及同法第342
    條第1項背信等罪嫌。
二、按犯罪事實應依證據認定之，無證據不得認定犯罪事實；又
    不能證明被告犯罪或其行為不罰者，應諭知無罪之判決，刑
    事訴訟法第154條第2項第301條第1項分別定有明文。又所
    謂認定犯罪事實之證據，係指足以認定被告確有犯罪行為之
    積極證據而言，該項證據自須適合於被告犯罪事實之認定，
    始得採為斷罪之資料；且如未能發現相當確實證據，或證據
    不足以證明，自不能以推測或擬制之方法，以為裁判之基礎
    ；而認定犯罪事實所憑之證據，雖不以直接證據為限，間接
    證據亦包括在內，然而無論直接證據或間接證據，其為訴訟
    上之證明，須於通常一般人均不致有所懷疑，而得確信其為
    真實之程度者，始得據為有罪之認定，倘其證明尚未達到此
    一程度，而有合理之懷疑存在時，即難遽採為不利被告之認
    定（最高法院76年台上字第4986號判例參照）。另刑事訴訟
    法第161條第1項規定：檢察官就被告犯罪事實，應負舉證責
    任，並指出證明之方法。因此，檢察官對於起訴之犯罪事實
    ，應負提出證據及說服之實質舉證責任。倘其所提出之證據
    ，不足為被告有罪之積極證明，或其指出證明之方法，無從
    說服法院以形成被告有罪之心證，基於無罪推定之原則，自
    應為被告無罪判決之諭知。
三、公訴人認被告涉有上開犯行，係以告訴人丙○○、丁○○之
    指述及證人蔡化雨之證述，並有土地登記第二類謄本及土地
    登記申請書可證，為其主要論據。惟訊據上訴人即被告乙○○坦承其係代書，曾受託代辦前揭土地分割及移轉登記等事
    宜，惟堅決否認有何使公務員登載不實及背信之犯行，辯稱
    ：蔡化雨僅表示要將土地分割給他兒子，而且要平均，之後
    都是丙○○來我的事務所，抽籤時我未在場，不知何人抽到
    何筆土地，本案係告訴人丙○○未說清楚，我才會登記錯誤
    ，蔡化雨沒有詳細表示那一塊地要給那一個人等語。經查：
  (一)證據能力方面：
    １、按被告以外之人於審判外之言詞或書面陳述，除法律有
        規定者外，不得作為證據，惟於偵查中向檢察官所為之
        陳述，除顯有不可信之情況者外，得為證據，刑事訴訟
        法第159條第1項、第159條之1第 2項規定甚明。本件證
        人蔡化雨於偵查中經具結之陳述，依卷內資料查無顯不
        可信之情況，自得作為證據。
    ２、刑事訴訟法第158條之3規定證人依法應具結而未具結者
        ，其證言不得作為證據，是證人丙○○、丁○○、蔡而
        安於偵查中向檢察官所為之陳述，因均未具結，自皆不
        得作為證據。
  (二)蔡而安、丙○○分別係蔡化雨之長子、次子，丁○○、蔡
      國基與蔡國強則分別為丙○○之長子、次子、三子，原坐
      落在南投縣竹山鎮○○○段筍子林小段114-10地號土地為
      蔡化雨所有，於90年10月24日申請分割為114-10地號及11
      4-11地號等2筆土地，並於92年1月16日申請以91年12月10
      日發生之買賣關係為原因，將114-10地號土地移轉登記予
      蔡而安，114-11地號土地則移轉登記予丙○○之次子蔡國
      基與三子蔡國強，應有部分各為2分之1，其中114-11地號
      土地於93年7月9日再以93年 6月24發生之贈與關係為原因
      ，移轉登記予丙○○之長子丁○○等情，有戶籍謄本、土
      地登記申請書、土地複丈結果通知書、土地買賣所有權移
      轉契約書、土地贈與所有權移轉契約書、土地權狀、土地
      登記第二類謄本及移轉登記所檢附文件等影本附卷可憑（
      見95年度他字第294號偵查卷第7至12頁、95年度偵字第17
      68號偵查卷第9至52頁）。
  (三)證人蔡化雨於偵查中證述：請被告辦理分割成114-10、11
      4-11等2筆土地後，我於92年間在丙○○家中做籤給他們(
      指丙○○、蔡而安)抽，籤的內容是寫1號或2號，1號代表
      114-10地號土地，2號代表114-11地號土地，丙○○抽中1
      號，蔡而安抽中 2號，抽籤時被告未在場，後來我沒有告
      訴被告係何人分到那塊地，而是丙○○、蔡而安在辦理登
      記時才告訴被告等語（見偵查卷第71頁），惟於原審則證
      述：我委託被告辦分割，第一次是我本人去被告家，之後
      辦過戶時我和丙○○一起去，過戶前有先抽籤，籤是我做
      的，在被告的事務所抽籤，被告當時有在場，也知道何人
      抽中何籤，抽籤完畢就馬上請被告辦理過戶等語（見原審
      卷第52、53頁），其就抽籤地點及抽籤時被告是否在場，
      前後所言不一，即有究明之必要。參諸證人丙○○於原審
      證述：我父親（指蔡化雨）做籤給我們抽，是在我大哥（
      指蔡而安）家抽籤的，我大哥是抽到「上」，我抽到「下
      」，當時被告未在場等語（見原審卷第60頁）；證人蔡而
      安亦證述：抽籤地點在竹山鎮○○街我的住處，在場者有
      我、我父親（指蔡化雨）及我弟弟（指丙○○），代書沒
      有在場，我父親僅有寫「上」、「下」，並沒有寫方向，
      他當時解釋的迷迷糊糊的，僅說是上面那一塊、下面那一
      塊，我想有分到就好了，沒有詳細詢問，我是抽到「上」
      等語（見原審卷第56至60頁），則分受土地之丙○○、蔡
      而安既均一致證述係在蔡而安住處抽籤，被告未在場，籤
      上之文字係「上」「下」等情，自屬真實可信。是證人蔡
      化雨在偵查中關於籤係分為1號、2號；於原證關於抽籤係
      在被告之事務進行，被告有在場，知道何人抽中何籤等部
      分之證述內容，尚與事實有間，難以採憑，至其在偵查中
      證述：抽籤時被告未在場，後來我沒有告訴被告係何人分
      到那塊地，而是丙○○、蔡而安在辦理登記時才告訴被告
      等語，應可採信。從而，被告辯稱蔡化雨沒有詳細表示那
      一塊地要給那一個人等語，非無可採。
  (四)蔡化雨係委託被告於91年10月15日向南投縣竹山地政事務
      所申請協助分割測量，同年10月23日現場測量，同年10月
      24日申請分割之土地標示變更登記，編為114-10地號及11
      4-11地號等情，有土地複丈申請書、複丈圖及面積計算表
      、土地登記申請書、土地複丈結果通知書在卷可憑（見原
      審卷第91至93頁、95年度偵字第1768號偵查卷第9至12頁)
      。又證人丙○○於原審證述：現場分割時，我、被告及測
      量人員到場，抽籤完第二或第三天，我就去被告事務所，
      請他辦理登記給我兒子，我父親（指蔡化雨）沒有一起去
      等語（見原審卷第61、62頁），參諸前揭證人蔡化雨在原
      審所證：我委託被告辦分割，第一次是我本人去被告家，
      之後辦過戶時我和丙○○一起去，過戶前有先抽籤等語；
      偵查中證述；抽籤時被告未在場，後來我沒有告訴被告係
      何人分到那塊地，而是丙○○、蔡而安在辦理登記時才告
      訴被告等語。顯見證人蔡化雨係一人先委託被告於91年10
      月15日向南投縣竹山地政事務所申請分割測量，並於同年
      10月24日申請分割登記為114-10地號及114-11地號後，方
      在蔡而安住處抽籤，抽籤後2、3天即由丙○○委託被告辦
      理移轉登記，被告始於92年 1月16日送件申請將上開土地
      分別移轉登記予蔡而安及蔡國基、蔡國強。是被告雖於90
      年10月23日分割測量時，與丙○○均有到場，惟當時既尚
      未抽籤決定蔡而安、丙○○各分得何部分之土地，則證人
      丙○○何能於測量當場告知被告其係分得何土地，足見證
      人丙○○於原審證述：測量時有向被告指明我分到的土地
      云云（見原審卷第65頁），即非真實，無可採信。本件土
      地分割、移轉既循申請分割測量、現場測量、申請分割登
      記、抽籤、申請所有權移轉登記等順序為之，參諸前揭證
      人蔡化雨於偵查中之證詞，益徵證人蔡化雨並未明確告知
      被告何筆土地分給何人，被告應係在蔡化雨、丙○○、蔡
      而安等人完成抽籤後，經由丙○○之告知，方據以申請辦
      理所有權移轉登記。
  (五)蔡化雨主持抽籤時，於籤單上既僅寫「上」「下」，並未
      指明方向或地號，則證人丙○○必向被告稱其抽到「下」
      ，蔡而安抽到「上」，惟觀諸土地複丈圖（見原審卷第93
      頁），114-10地號土地在114-11地號土地之上，則被告因
      而誤認地籍圖上方之114-10地號土地，歸蔡而安取得，在
      地籍圖下方之114-11地號則由丙○○取得，並據以辦理所
      有權移轉登記，殆有可能，自難遽認其有故意違背任務之
      背信罪主觀犯意。又證人丙○○於原審固證述蔡而安比較
      認識被告，因蔡而安年輕時，即在被告的事務所隔壁跟車
      等語（見原審卷第61、65頁），惟該毗鄰工作之關係，是
      否有使被告甘冒故為不實登記終有被發覺之一天，仍執意
      為圖利蔡而安而虛偽登記？是如無確切之證據足以證明被
      告有背信犯罪之故意，尚難單憑所謂毗鄰工作之關係，即
      臆測被告有意圖蔡而安不法利益之背信犯罪故意。至被告
      於檢察官訊問：為何二個地號會登記錯誤時，答稱：蔡化
      雨告訴我說這二塊土地面積一樣大，隨便登記給何人都無
      所謂，讓我自己決定等語（見95年度偵字第1768號偵查卷
      第71頁）；檢察官訊問：當時你是按何依據辦理土地登記
      時，另答稱：時間久了，我已經忘了，（後改稱）我認為
      老大應該分到前面的地號，所以我登記114-10的地號給蔡
      而安等語（見同上偵查卷第89頁），或因時間久遠，較難
      正確回憶；或為該錯誤推卸責任之詞，亦難憑以推認被告
      自始即有背信之犯罪故意。
  (六)按二親等以內親屬間財產之買賣，以贈與論，遺產及贈與
      稅法第5條第6款前段規定甚明。本件蔡化雨將114-10地號
      土地及114-11地號土地移轉登記予蔡而安及蔡國基、蔡國
      強時，均有申報贈與稅並檢附財政部臺灣省中區國稅局贈
      與稅免稅證明書等情，有該等證明書在卷可憑（見95年度
      偵字第1768號偵查卷第37、51頁），則被告辦理上開土地
      所有權移轉登記時，縱於土地申請書勾選其原因為買賣，
      並使用土地買賣所有權移轉契約書，亦不足生損害於公眾
      及他人，尚難論以使公務員登載不實之罪責。
  (七)綜上所述，本件公訴人所舉之證據，並未達一般人均不致
      有所懷疑，而得確信被告確有背信及使公務員登載不實之
      真實程度，無從說服本院以形成被告有罪之心證。且本院
      在得依或應依職權調查證據之範圍內，復查無其他積極證
      據足以證明被告確有公訴意旨所指之犯行。是本件要屬不
      能證明被告犯罪，原審未為詳查，遽對被告論處背信罪刑
      ，即有未合，被告上訴否認犯行，指摘原判決不當，為有
      理由，自應由本院將原判決撤銷，並為被告無罪之諭知。
四、據上論斷，應依刑事訴訟法第369條第 1項前段、第364條、
    第301第1項前段，判決如主文。
本案經檢察官甲○○到庭執行職務。
中　　華　　民　　國　　96　　年　　12　　月　　5 　　日
            刑事第六庭    審判長法　官  李  文  雄
                                法　官  林  靜  芬
                                法　官  張  恩  賜
上列正本證明與原本無異。
不得上訴。
                                書記官  陳　如　慧
中　　華　　民　　國　　96　　年　　12　　月　　6　 　日
